ACORDAO-COMPLETO-2416695

ACÓRDÃO 8011/2020 ATA 25/2020 - SEGUNDA CÂMARA

VISTOS, relatados e discutidos estes autos que tratam de Tomada de Contas Especial instaurada pelo Conselho Nacional de Desenvolvimento Científico e Tecnológico - CNPq, em desfavor da Sra. Francine Ferreira Padilha, pesquisadora, em face da ausência de prestação de contas, da não apresentação do relatório técnico final, bem como da não avaliação dos bolsistas vinculados ao projeto, cujos recursos foram concedidos por meio do Termo de Aceitação de Apoio Financeiro a Projeto, no Projeto "Biossíntese de Nanocompósito Xantana: Prata para Desenvolvimento de Membranas Ativas";
ACORDAM os Ministros do Tribunal de Contas da União, reunidos em sessão da 2ª Câmara, ante as razões expostas pelo Relator, em:
9.1. considerar revel a Sra. Francine Ferreira Padilha (CPF XXX.948.450-XX) , responsável pelo projeto "Biossíntese de Nanocompósito Xantana: Prata para Desenvolvimento de Membranas Ativas", para todos os efeitos, dando-se prosseguimento ao processo, com fulcro no art. 12, § 3º, da Lei n. 8.443/92;
9.2. julgar irregulares, nos termos dos arts. 1º, inciso I, 16, inciso III, alíneas "a", "b" e "c", § 2º, da Lei 8.443/92 c/c os arts. 19 e 23, inciso III, da mesma Lei, e com arts. 1º, inciso I, 209, inciso I, II, III, 210 e 214, inciso III, do Regimento Interno/TCU, as contas da Sra. Francine Ferreira Padilha (CPF XXX.948.450-XX) , condenando-a ao pagamento das importâncias a seguir especificadas, atualizadas monetariamente e acrescidas dos juros de mora, calculados a partir das datas discriminadas até a data do efetiva quitação do débito, fixando-lhe o prazo de quinze dias, para que comprove, perante o Tribunal, o recolhimento das referidas quantias aos cofres do Conselho Nacional de Desenvolvimento Científico e Tecnológico - CNPq, nos termos do art. 23, inciso III, alínea "a", da citada lei;
	Data de Crédito
	Valor Original (R$) 

	21/12/2012
	11.614,92

	21/5/2013
	26.922,00

	10/9/2013
	18.585,08

	1/10/2013
	43.078,00

	2/10/2014
	550,00

	3/11/2014
	550,00

	2/12/2014
	550,00

	31/12/2014
	550,00

	3/2/2015
	550,00

	3/3/2015
	550,00

	1/4/2015
	550,00

	4/5/2015
	550,00

	2/6/2015
	550,00

	2/7/2015
	550,00

	4/8/2015
	550,00

	2/9/2015
	550,00

	30/9/2015
	550,00

	29/10/2015
	550,00

	27/11/2015
	550,00

	25/10/2013
	550,00

	1/4/2014
	550,00

	2/5/2014
	550,00

	2/6/2014
	550,00

	2/7/2014
	550,00

	2/8/2014
	550,00

	1/9/2014
	550,00

Valor total do débito atualizado até 8/6/2020: R$ 159.944,32
	9.3. aplicar individualmente à Sra. Francine Ferreira Padilha (CPF XXX.948.450-XX) a multa no valor de R$ 15.000,00 (quinze mil reais) , prevista no art. 57 da Lei 8.443/92 c/c o art. 267 do RI/TCU, fixando-lhe o prazo de quinze dias, a contar da notificação, para que comprove, perante o Tribunal (art. 214, III, a, do Regimento Interno do TCU) , o recolhimento da dívida aos cofres do Tesouro Nacional, atualizada monetariamente desde a data do presente acórdão até a do efetivo recolhimento, se pagas após o vencimento, na forma da legislação em vigor;
	9.4. autorizar, desde logo, a cobrança judicial das dívidas, caso não atendida a notificação, na forma do disposto no art. 28, inciso II, da Lei nº 8.443/92;
	9.5. autorizar também, desde logo, se requerido, com fundamento no art. 28, inciso I, da Lei 8.443, de 1992 c/c o art. 217, §§ 1º e 2º do Regimento Interno, o parcelamento da (s) dívida (s) em até 36 parcelas, incidindo sobre cada parcela, corrigida monetariamente, os correspondentes acréscimos legais fixando-lhe o prazo de quinze dias, a contar do recebimento da notificação, para comprovar perante o Tribunal o recolhimento da primeira parcela, e de trinta dias, a contar da parcela anterior, para comprovar os recolhimentos das demais parcelas, devendo incidir sobre cada valor mensal, atualizado monetariamente, os juros de mora devidos, no caso do débito, na forma prevista na legislação em vigor, alertando os responsáveis de que a falta de comprovação do recolhimento de qualquer parcela importará o vencimento antecipado do saldo devedor, nos termos do § 2º do art. 217 do Regimento Interno deste Tribunal;
	9.6. enviar cópia deste acórdão à responsável e ao Conselho Nacional de Desenvolvimento Científico e Tecnológico - CNPq, para ciência, bem como à Procuradoria da República no Distrito Federal, nos termos do § 3º do art. 16 da Lei 8.443/1992, c/c o § 7º do art. 209 do Regimento Interno do TCU, para adoção das medidas cabíveis, comunicando-lhes que esta decisão, acompanhada do Relatório e do Voto que a fundamenta, está disponível para a consulta no endereço www.tcu.gov.br/acordaos.

Tomada de Contas Especial instaurada pelo Conselho Nacional de Desenvolvimento Científico e Tecnológico  CNPq, em desfavor da Sra. Francine Ferreira Padilha, pesquisadora, em face da ausência de prestação de contas, da não apresentação do relatório técnico final, bem como da não avaliação dos bolsistas vinculados ao projeto, cujos recursos foram concedidos por meio do Termo de Aceitação de Apoio Financeiro a Projeto, no Projeto Biossíntese de Nanocompósito Xantana: Prata para Desenvolvimento de Membranas Ativas.

Segunda Câmara

Conselho Nacional de Desenvolvimento Científico e Tecnológico.

3. Interessados/Responsáveis:
3.1. Responsável: Francine Ferreira Padilha (XXX.948.450-XX).

13.1. Ministros presentes: Ana Arraes (Presidente), Augusto Nardes (Relator), Aroldo Cedraz e Raimundo Carreiro.
13.2. Ministros-Substitutos presentes: Marcos Bemquerer Costa e André Luís de Carvalho.

AUGUSTO NARDES

Adoto como relatório a instrução lavrada por auditor da Secretaria de Controle Externo de Tomada de Contas Especial (peça 60) , transcrita a seguir, que contou com a anuência do corpo diretivo daquela unidade (peças 61-62) e do Ministério Público junto a este Tribunal (peça 63) :
"INTRODUÇÃO
1.	Cuidam os autos de Tomada de Contas Especial instaurada pelo Conselho Nacional de Desenvolvimento Científico e Tecnológico - CNPq, em desfavor da Sra. Francine Ferreira Padilha (CPF XXX.948.450-XX) , pesquisadora, em face da não apresentação do relatório técnico final, bem como da não avaliação dos bolsistas vinculados ao projeto, cujos recursos foram concedidos por meio do Termo de Aceitação de Apoio Financeiro a Projeto (peça 18) , no Projeto 'Biossíntese de Nanocompósito Xantana: Prata para Desenvolvimento de Membranas Ativas', com vigência de 5/11/2012 a 15/11/2015 (peça 44, p. 1) , tendo o prazo para prestar contas se encerrado em 1/10/2016 (peça 44, p. 1) .
2.	A motivação para a instauração da presente Tomada de Contas Especial foi a omissão no dever de prestar contas, em virtude da não apresentação do relatório técnico final, bem como da não avaliação dos bolsistas vinculados ao projeto, em afronta ao item 1.2, alíneas 'g' e 'h', do Termo de Aceitação de Apoio Financeiro a Proposta de Natureza Científica, Tecnológica e/ou de Inovação (peça 18, p. 2) , assinado pela beneficiária em 20/11/2012, ao item 6.2 da Resolução Normativa 017/2011 (peça 17) , e ao item I.12.3 das 'Disposições gerais' da Chamada Pública MCTI/SETEC/CNPq Nº 14/2012 (peça 12; p. 5) .
HISTÓRICO
3.	Para a execução do Projeto 'Biossíntese de Nanocompósito Xantana: Prata para Desenvolvimento de Membranas Ativas', o CNPq efetuou o repasse da importância total de R$ 112.300,00 (peça 44, p. 3) , conforme relação de ordens bancárias constantes do processo (peça 28) . Os recursos foram transferidos de acordo com os valores originais e datas das ordens bancárias, como mostra a tabela a seguir:
	Data de Crédito
	Valor Original (R$) 
	Bolsista

	21/12/2012
	11.614,92
	Francine Ferreira Padilha

	21/5/2013
	26.922,00
	
	10/9/2013
	18.585,08
	
	1/10/2013
	43.078,00
	
	2/10/2014
	550,00
	Domingos Augusto Mendonça

	3/11/2014
	550,00
	
	2/12/2014
	550,00
	
	31/12/2014
	550,00
	
	3/2/2015
	550,00
	
	3/3/2015
	550,00
	
	1/4/2015
	550,00
	
	4/5/2015
	550,00
	
	2/6/2015
	550,00
	
	2/7/2015
	550,00
	
	4/8/2015
	550,00
	
	2/9/2015
	550,00
	
	30/9/2015
	550,00
	
	29/10/2015
	550,00
	
	27/11/2015
	550,00
	
	25/10/2013
	550,00
	Jaqueline Barroso do Souza

	1/4/2014
	550,00
	Klebson Silva Santos

	2/5/2014
	550,00
	
	2/6/2014
	550,00
	
	2/7/2014
	550,00
	
	2/8/2014
	550,00
	
	1/9/2014
	550,00
	
4.	O prazo para prestar contas encerrou-se em 1/10/2016 (peça 44, p. 1) , mas, até aquela data, não foi confirmado o envio da prestação de contas para o CNPq.			
5.	Conforme apontado no parecer de auditoria interna, de 19/3/2018 (peça 46) , o CNPq verificou a omissão no dever legal de prestar contas dos recursos do Projeto 'Biossíntese de Nanocompósito Xantana: Prata para Desenvolvimento de Membranas Ativas'.
6.	Por meio da Notificação DGTI/CGADM/COPCO/SETCE 9/2018 (peça 33) , recebida conforme atesta o AR constante da peça 35, o Órgão Instaurador notificou a Sra. Francine Ferreira Padilha (CPF XXX.948.450-XX) , pesquisadora, acerca da omissão no dever legal de prestar contas dos recursos federais recebidos, requerendo as providências devidas ou a devolução dos aludidos recursos. Por outro lado, foi enviado à responsável o e-mail constante da peça 34, tratando também da necessidade de apresentação da prestação de contas.
7.	Diante da não apresentação da prestação de contas e da consequente não demonstração da boa e regular aplicação dos recursos federais repassados, assim como da não devolução dos recursos, instaurou-se a Tomada de Contas Especial, em 3/1/2018 (peça 9) . Nesse sentido, no Relatório de TCE (peça 44) , conclui-se que o prejuízo importaria no valor original de R$ 112.300,00, imputando-se a responsabilidade à Sra. Francine Ferreira Padilha (CPF XXX.948.450-XX) , pesquisadora, uma vez que a mesma era a pessoa responsável pela gestão e execução dos recursos federais recebidos à conta do Projeto 'Biossíntese de Nanocompósito Xantana: Prata para Desenvolvimento de Membranas Ativas'.
8.	O Relatório de Auditoria 154/2019 da Controladoria-Geral da União (peça 3, p. 3-5) chegou às mesmas conclusões. Adicionalmente, após serem emitidos o Certificado de Auditoria (peça 3, p. 6) , o Parecer do Dirigente de Controle Interno (peça 3, p. 7) e o Pronunciamento Ministerial (peça 4) , o processo foi remetido a este Tribunal.
9.	Na instrução inicial (peça 49) , analisando-se os documentos nos autos, concluiu-se pela necessidade de realização de citação e audiência da Sra. Francine Ferreira Padilha nos seguintes termos (peça 49, p. 4-6) :
a)	realizar a CITAÇÃO da Sra. Francine Ferreira Padilha (CPF XXX.948.450-XX) , pesquisadora, com fundamento nos arts. 10, § 1º, e 12, inciso II, da Lei 8.443/1992, c/c o art. 202, inciso II, §1º, do Regimento Interno do TCU, para que, no prazo de quinze dias, a contar do recebimento do ofício citatório, apresente alegações de defesa quanto à ocorrência abaixo indicada, em razão da conduta especificada, e/ou recolha, aos cofres do CNPq as importâncias abaixo indicadas, atualizadas monetariamente a partir das respectivas datas até o efetivo recolhimento, abatendo-se, na oportunidade, as quantias eventualmente ressarcidas, na forma da legislação em vigor:
Irregularidade: não comprovação da boa e regular aplicação dos recursos federais repassados pelo CNPq, em face da omissão no dever de prestar contas dos valores transferidos, no âmbito do Projeto 'Biossíntese de Nanocompósito Xantana: Prata para Desenvolvimento de Membranas Ativas';   
	Data de Crédito
	Valor Original (R$) 
	Bolsista

	21/12/2012
	11.614,92
	Francine Ferreira Padilha

	21/5/2013
	26.922,00
	
	10/9/2013
	18.585,08
	
	1/10/2013
	43.078,00
	
	2/10/2014
	550,00
	Domingos Augusto Mendonça

	3/11/2014
	550,00
	
	2/12/2014
	550,00
	
	31/12/2014
	550,00
	
	3/2/2015
	550,00
	
	3/3/2015
	550,00
	
	1/4/2015
	550,00
	
	4/5/2015
	550,00
	
	2/6/2015
	550,00
	
	2/7/2015
	550,00
	
	4/8/2015
	550,00
	
	2/9/2015
	550,00
	
	30/9/2015
	550,00
	
	29/10/2015
	550,00
	
	27/11/2015
	550,00
	
	25/10/2013
	550,00
	Jaqueline Barroso do Souza

	1/4/2014
	550,00
	Klebson Silva Santos

	2/5/2014
	550,00
	
	2/6/2014
	550,00
	
	2/7/2014
	550,00
	
	2/8/2014
	550,00
	
	1/9/2014
	550,00
	
Valor atualizado do débito (sem juros) , em 31/10/2018: R$ 177.334,25
	Responsável: Sra. Francine Ferreira Padilha (CPF XXX.948.450-XX) , pesquisadora.
	Conduta: omitir-se no dever de prestar contas dos recursos federais recebidos à conta do Projeto 'Biossíntese de Nanocompósito Xantana: Prata para Desenvolvimento de Membranas Ativas', quando estava obrigada a apresentar a prestação de contas até 1/10/2016 (peça 44, p. 1) ;
	Nexo de causalidade: a conduta descrita impediu o estabelecimento do nexo causal entre as possíveis despesas efetuadas com os recursos recebidos, no âmbito do do Projeto 'Biossíntese de Nanocompósito Xantana: Prata para Desenvolvimento de Membranas Ativas', entre 2012 e 2014, em afronta aos dispositivos adiante informados;
	Dispositivos violados: art. 37, caput, c/c o art. 70, parágrafo único, da Constituição da República Federativa do Brasil, art. 93, do Decreto-lei 200/1967, art. 66, do Decreto 93.872/1986, ao item 1.2, alíneas 'g' e 'h', do Termo de Aceitação de Apoio Financeiro a Proposta de Natureza Científica, Tecnológica e/ou de Inovação (peça 18, p. 2) , assinado pela beneficiária em 20/11/2012, ao item 6.2 da Resolução Normativa nº 017/2011 (peça 17) , e ao item I.12.3 das 'Disposições gerais' da Chamada Pública MCTI/SETEC/CNPq Nº 14/2012 (peça 12; p. 5) ;
	Evidências: parecer de auditoria interna, de 19/3/2018 (peça 46) , e Relatório de TCE (peça 44) ;
b)	 informar à responsável que, caso venha a ser condenada pelo Tribunal, os débitos ora apurados serão acrescidos de juros de mora, nos termos do § 1º do art. 202 do RI/TCU;
c)	 esclarecer à responsável, em obediência ao art. 12, § 2º, da Lei 8.443/1992, e ao art. 12, inciso VI, da Resolução TCU 170/2004, que o recolhimento tempestivo do débito somente saneará o processo, caso seja reconhecida a sua boa-fé e não se constate outra irregularidade nas contas;
d)	 realizar a AUDIÊNCIA da Sra. Francine Ferreira Padilha (CPF XXX.948.450-XX) , pesquisadora, com fundamento nos arts. 10, § 1º, e 12, incisos I e III, da Lei 8.443/1992, c/c o art. 202, incisos I e III, do RI/TCU, para que, no prazo de quinze dias, apresente razões de justificativa quanto ao não cumprimento do prazo originalmente estipulado para prestação de contas dos recursos federais recebidos, no âmbito do Projeto 'Biossíntese de Nanocompósito Xantana:Prata para Desenvolvimento de Membranas Ativas', cujo prazo encerrou-se em 1/10/2016 (peça 44, p. 1) ;
	Irregularidade: não cumprimento do prazo originalmente estipulado para prestação de contas do Projeto 'Biossíntese de Nanocompósito Xantana:Prata para Desenvolvimento de Membranas Ativas, cujo prazo se encerrou em 1/10/2016 (peça 44, p. 1) ;
	Responsável: Sra. Francine Ferreira Padilha (CPF XXX.948.450-XX) , pesquisadora;
	Conduta: Não cumprir o prazo originalmente estipulado para a prestação de contas do Projeto 'Biossíntese de Nanocompósito Xantana: Prata para Desenvolvimento de Membranas Ativas', o qual se encerrou em 1/10/2016 (peça 44, p. 1) ;
	Nexo de causalidade: a conduta descrita impediu o estabelecimento do nexo causal entre as possíveis despesas efetuadas com os recursos recebidos, no âmbito do Projeto 'Biossíntese de Nanocompósito Xantana: Prata para Desenvolvimento de Membranas Ativas, entre 2012 e 2014;
	Dispositivos violados: art. 37, caput, c/c o art. 70, parágrafo único, da Constituição da República Federativa do Brasil, art. 93, do Decreto-lei 200/1967, art. 66, do Decreto 93.872/1986, ao item 1.2, alíneas 'g' e 'h', do Termo de Aceitação de Apoio Financeiro a Proposta de Natureza Científica, Tecnológica e/ou de Inovação (peça 18, p. 2) , assinado pela beneficiária em 20/11/2012, ao item 6.2 da Resolução Normativa nº 017/2011 (peça 17) , e ao item I.12.3 das 'Disposições gerais' da Chamada Pública MCTI/SETEC/CNPq Nº 14/2012 (peça 12; p. 5) ;
	Evidências: PARECER AUDITORIA INTERNA, de 19/3/2018 (peça 46) e Relatório de TCE (peça 44) .
10.	Em cumprimento ao pronunciamento da unidade (peça 51) foi efetuada a citação e audiência do responsável, nos moldes adiante:
	Natureza
	Comunicação 
	Data de expedição
	Peça
	Destinatário
	Origem do endereço
	Data da ciência ou motivo da devolução
	Peça da ciência
	Peça da Resposta

	Citação
	Ofício 13828/2019-Secomp-4
	12/12/2019
	53
	Francine Ferreira Padilha
	Receita Federal
	20/12/2019
	54
	Não houve

	Citação
	Ofício 6626/2020-Secomp-4
	13/03/2020
	57
	Francine Ferreira Padilha
	Receita Federal
	19/03/2020
	58
	Não houve

11.	Transcorrido o prazo regimental, a Sra. Francine Ferreira Padilha permaneceu silente, devendo ser considerada revel, nos termos do art. 12, §3º, da Lei 8.443/1992.
ANÁLISE DOS PRESSUPOSTOS DE PROCEDIBILIDADE DA IN/TCU 71/2012
12.	Verifica-se que não houve o transcurso de mais de dez anos desde o fato gerador sem que tenha havido a notificação da responsável pela autoridade administrativa federal competente (art. 6º, inciso II, c/c art. 19, da IN/TCU 71/2012, modificada pela IN/TCU 76/2016) , uma vez que os recursos foram transferidos entre 2012 e 2015 (peças 36 e 37) , a omissão na prestação de contas se concretizou em 1/10/2016 (peça 44, p. 1) , e a responsável foi notificada sobre as irregularidades pela autoridade administrativa competente, em 2018, por meio da Notificação DGTI/CGADM/COPCO/SETCE 9/2018 (peça 33) , recebida conforme atesta o AR constante da peça 35. Ademais, foi enviado à responsável o e-mail constante da peça 34, tratando também da necessidade de apresentação da prestação de contas.
13.	Verifica-se também que o valor original histórico do débito é superior a R$ 100.000,00 (peça 44, p. 1) , na forma estabelecida conforme os arts. 6º, inciso I, e 19, da IN/TCU 71/2012, modificada pela IN/TCU 76/2016.
14.	Por oportuno, registra-se que, em atendimento ao item 9.4, do Acórdão 1772/2017-TCU-Plenário (Relator Ministro-Substituto Augusto Sherman Cavalcanti) , foi efetuada pesquisa no sistema processual do TCU e não foram encontradas tomadas de contas especiais em tramitação com débitos imputáveis à responsável com valores inferiores ao fixado no art. 6º, inciso I, da Instrução Normativa TCU 71/2012.
15.	A tomada de contas especial está, assim, devidamente constituída e em condição de ser instruída.
EXAME TÉCNICO
Da validade das notificações
16.	Preliminarmente, cumpre tecer breves considerações sobre a forma como são realizadas as comunicações processuais no TCU. A esse respeito, destacam-se o art. 179, do Regimento Interno do TCU (Resolução 155, de 4/12/2002) e o art. 4º, inciso III, § 1º, da Resolução TCU 170, de 30 de junho de 2004, in verbis:
Art. 179. A citação, a audiência ou a notificação, bem como a comunicação de diligência, farse-ão:
I - mediante ciência da parte, efetivada por servidor designado, por meio eletrônico, fac-símile, telegrama ou qualquer outra forma, desde que fique confirmada inequivocamente a entrega da comunicação ao destinatário;
II - mediante carta registrada, com aviso de recebimento que comprove a entrega no endereço do destinatário;
III - por edital publicado no Diário Oficial da União, quando o seu destinatário não for localizado
 (...) 
Art. 3º As comunicações serão dirigidas ao responsável, ou ao interessado, ou ao dirigente de órgão ou entidade, ou ao representante legal ou ao procurador constituído nos autos, com poderes expressos no mandato para esse fim, por meio de:
I - correio eletrônico, fac-símile ou telegrama;
II - servidor designado;
III - carta registrada, com aviso de recebimento;
IV - edital publicado no Diário Oficial da União, quando o seu destinatário não for localizado, nas hipóteses em que seja necessário o exercício de defesa'.
Art. 4º. Consideram-se entregues as comunicações:
I - efetivadas conforme disposto nos incisos I e II do artigo anterior, mediante confirmação da ciência do destinatário;
II - realizadas na forma prevista no inciso III do artigo anterior, com o retorno do aviso de recebimento, entregue comprovadamente no endereço do destinatário;
III - na data de publicação do edital no Diário Oficial da União, quando realizadas na forma prevista no inciso IV do artigo anterior.
§ 1º O endereço do destinatário deverá ser previamente confirmado mediante consulta aos sistemas disponíveis ao Tribunal ou a outros meios de informação, a qual deverá ser juntada ao respectivo processo.
 (...) 
17.	Bem se vê, portanto, que a validade da citação via postal não depende de que o aviso de recebimento seja assinado pelo próprio destinatário da comunicação, o que dispensa, no caso em tela, a entrega do AR em 'mãos próprias'. A exigência da norma é no sentido de o Tribunal verificar se a correspondência foi entregue no endereço correto, residindo aqui a necessidade de certeza inequívoca. 
18.	Não é outra a orientação da jurisprudência do TCU, conforme se verifica dos julgados a seguir transcritos:
São válidas as comunicações processuais entregues, mediante carta registrada, no endereço correto do responsável, não havendo necessidade de que o recebimento seja feito por ele próprio (Acórdão 3648/2013-TCU-Segunda Câmara, Relator Ministro JOSÉ JORGE) ;
É prescindível a entrega pessoal das comunicações pelo TCU, razão pela qual não há necessidade de que o aviso de recebimento seja assinado pelo próprio destinatário. Entregandose a correspondência no endereço correto do destinatário, presume-se o recebimento da citação. (Acórdão 1019/2008-TCU-Plenário, Relator Ministro BENJAMIN ZYMLER) ;
As comunicações do TCU, inclusive as citações, deverão ser realizadas mediante Aviso de Recebimento - AR, via Empresa Brasileira de Correios e Telégrafos, bastando para sua validade que se demonstre que a correspondência foi entregue no endereço correto. (Acórdão 1526/2007-TCU-Plenário, Relator Ministro AROLDO CEDRAZ) .
19.	A validade do critério de comunicação processual do TCU foi referendada pelo Supremo Tribunal Federal, nos termos do julgamento do MS-AgR 25.816/DF, por meio do qual se afirmou a desnecessidade da ciência pessoal do interessado, entendendo-se suficiente a comprovação da entrega do 'AR' no endereço do destinatário:
EMENTA: AGRAVO REGIMENTAL. MANDADO DE SEGURANÇA. DESNECESSIDADE DE INTIMAÇÃO PESSOAL DAS DECISÕES DO TRIBUNAL DE CONTAS DA UNIÃO. ART. 179 DO REGIMENTO INTERNO DO TCU. INTIMAÇÃO DO ATO IMPUGNADO POR CARTA REGISTRADA, INICIADO O PRAZO DO ART. 18 DA LEI nº 1.533/51 DA DATA CONSTANTE DO AVISO DE RECEBIMENTO. DECADÊNCIA RECONHECIDA. AGRAVO IMPROVIDO.
O envio de carta registrada com aviso de recebimento está expressamente enumerado entre os meios de comunicação de que dispõe o Tribunal de Contas da União para proceder às suas intimações.
O inciso II do art. 179 do Regimento Interno do TCU é claro ao exigir apenas a comprovação da entrega no endereço do destinatário, bastando o aviso de recebimento simples.
20.	No caso vertente, a citação da responsável se deu em endereços provenientes de pesquisas de endereços realizadas pelo TCU (vide peças 52 e 56) , de forma bastante zelosa. A entrega do ofício citatórios nesse endereço ficou comprovada.
21.	Nos processos do TCU, a revelia não leva à presunção de que seriam verdadeiras todas as imputações levantadas contra os responsáveis, diferentemente do que ocorre no processo civil, em que a revelia do réu opera a presunção da verdade dos fatos narrados pelo autor. Dessa forma, a avaliação da responsabilidade do agente não pode prescindir da prova existente no processo ou para ele carreada. 
22.	Ao não apresentar sua defesa, a responsável deixou de produzir prova da regular aplicação dos recursos sob sua responsabilidade, em afronta às normas que impõem aos gestores públicos a obrigação legal de, sempre que demandados pelos órgãos de controle, apresentar os documentos que demonstrem a correta utilização das verbas públicas, a exemplo do contido no art. 93 do Decreto-Lei 200/67: 'Quem quer que utilize dinheiros públicos terá de justificar seu bom e regular emprego na conformidade das leis, regulamentos e normas emanadas das autoridades administrativas competentes.' 
23.	Mesmo as alegações de defesa não sendo apresentadas, considerando o princípio da verdade real que rege esta Corte, procurou-se buscar, em manifestações da responsável na fase interna desta Tomada de Contas Especial, se havia algum argumento que pudesse ser aproveitado a seu favor. 
24.	No entanto, a responsável não se manifestou na fase interna, não havendo, assim, nenhum argumento que pudesse vir a ser analisado e posteriormente servir para afastar as irregularidades apontadas.
25.	Vale ressaltar que a pretensão punitiva do TCU, conforme Acórdão 1441/2016-TCU-Plenário, que uniformizou a jurisprudência acerca dessa questão, subordina-se ao prazo geral de prescrição indicado no art. 205 do Código Civil, que é de 10 anos, contado da data de ocorrência da irregularidade sancionada, nos termos do art. 189 do Código Civil, sendo este prazo interrompido pelo ato que ordenar a citação, a audiência ou a oitiva do responsável. No caso em exame, não ocorreu a prescrição, uma vez que a omissão no dever de prestar contas ocorreu em 1/10/2016 (peça 44, p. 1) e o ato de ordenação da citação ocorreu em 2/3/2020 (peça 57) .
26.	Em se tratando de processo em que a parte interessada não se manifestou acerca das irregularidades imputadas, não há elementos para que se possa efetivamente aferir e reconhecer a ocorrência de boa-fé na conduta dos responsáveis, podendo este Tribunal, desde logo, proferir o julgamento de mérito pela irregularidade das contas, conforme nos termos dos §§ 2º e 6º do art. 202 do Regimento Interno do TCU. (Acórdão 2064/2011-TCU-Primeira Câmara (relator: Ubiratan Aguiar) , 6.182/2011-TCU-1a Câmara (relator: Weber de Oliveira) , 4.072/2010-TCU-1a Câmara (Relator: Valmir Campelo) , 1.189/2009-TCU-1a Câmara (Relator: Marcos Bemquerer) , 731/2008-TCU-Plenário (Relator: Aroldo Cedraz) .
27.	Dessa forma, a Sra. Francine Ferreira Padilha deve ser considerada revel, nos termos do art. 12, §3º, da Lei 8.443/1992, devendo as contas serem julgadas irregulares, condenando-a ao débito apurado e aplicando-lhe a multa prevista no art. 57/58 da Lei 8.443/1992.
CONCLUSÃO
28.	Diante de todo o exposto, considera-se que a Sra. Francine Ferreira Padilha foi omissa em relação às prestações de contas relativas ao Projeto 'Biossíntese de Nanocompósito Xantana: Prata para Desenvolvimento de Membranas Ativas'. 
29.	Verifica-se também que não houve a prescrição da pretensão punitiva, conforme análise já realizada.
30.	Tendo em vista que não constam dos autos elementos que permitam reconhecer a boa-fé da responsável, sugere-se que suas contas sejam julgadas irregulares, nos termos do art. 202, § 6º, do Regimento Interno do TCU, com imputação de débito atualizado monetariamente e acrescido de juros de mora, nos termos do art. 202, §1º do Regimento Interno do TCU, descontado o valor eventualmente recolhido, e com aplicação da multa prevista no art. 57 da Lei 8.443/1992..
PROPOSTA DE ENCAMINHAMENTO
31.	Diante do exposto, submetem-se os autos à consideração superior, propondo ao Tribunal:
a)	considerar revel a Sra. Francine Ferreira Padilha (CPF XXX.948.450-XX) , responsável pelo projeto 'Biossíntese de Nanocompósito Xantana: Prata para Desenvolvimento de Membranas Ativas', para todos os efeitos, dando-se prosseguimento ao processo, com fulcro no art. 12, § 3º, da Lei n. 8.443/92;
b)	julgar irregulares, nos termos dos arts. 1º, inciso I, 16, inciso III, alíneas 'a', 'b' e 'c', § 2º, da Lei 8.443/92 c/c os arts. 19 e 23, inciso III, da mesma Lei, e com arts. 1º, inciso I, 209, inciso I, II, III, 210 e 214, inciso III, do Regimento Interno/TCU, as contas da Sra. Francine Ferreira Padilha (CPF XXX.948.450-XX) , condenando-a ao pagamento das importâncias a seguir especificadas, atualizadas monetariamente e acrescidas dos juros de mora, calculados a partir das datas discriminadas até a data do efetiva quitação do débito, fixando-lhe o prazo de quinze dias, para que comprove, perante o Tribunal, o recolhimento das referidas quantias aos cofres do Conselho Nacional de Desenvolvimento Científico e Tecnológico - CNPq, nos termos do art. 23, inciso III, alínea 'a', da citada lei;
	Data de Crédito
	Valor Original (R$) 

	21/12/2012
	11.614,92

	21/5/2013
	26.922,00

	10/9/2013
	18.585,08

	1/10/2013
	43.078,00

	2/10/2014
	550,00

	3/11/2014
	550,00

	2/12/2014
	550,00

	31/12/2014
	550,00

	3/2/2015
	550,00

	3/3/2015
	550,00

	1/4/2015
	550,00

	4/5/2015
	550,00

	2/6/2015
	550,00

	2/7/2015
	550,00

	4/8/2015
	550,00

	2/9/2015
	550,00

	30/9/2015
	550,00

	29/10/2015
	550,00

	27/11/2015
	550,00

	25/10/2013
	550,00

	1/4/2014
	550,00

	2/5/2014
	550,00

	2/6/2014
	550,00

	2/7/2014
	550,00

	2/8/2014
	550,00

	1/9/2014
	550,00

Valor total do débito atualizado até 8/6/2020: R$ 159.944,32
c)	aplicar individualmente à Sra. Francine Ferreira Padilha (CPF XXX.948.450-XX) a multa prevista no art. 57 da Lei 8.443/92 c/c o art. 267 do RI/TCU, fixando-lhe o prazo de quinze dias, a contar da notificação, para que comprove, perante o Tribunal (art. 214, III, a, do Regimento Interno do TCU) , o recolhimento da dívida aos cofres do Tesouro Nacional, atualizada monetariamente desde a data do acórdão proferido por este Tribunal até a do efetivo recolhimento, se pagas após o vencimento, na forma da legislação em vigor;
d)	autorizar, desde logo, a cobrança judicial das dívidas, caso não atendida a notificação, na forma do disposto no art. 28, inciso II, da Lei nº 8.443/92;
e)	autorizar também, desde logo, se requerido, com fundamento no art. 28, inciso I, da Lei 8.443, de 1992 c/c o art. 217, §§ 1º e 2º do Regimento Interno, o parcelamento da (s) dívida (s) em até 36 parcelas, incidindo sobre cada parcela, corrigida monetariamente, os correspondentes acréscimos legais fixando-lhe o prazo de quinze dias, a contar do recebimento da notificação, para comprovar perante o Tribunal o recolhimento da primeira parcela, e de trinta dias, a contar da parcela anterior, para comprovar os recolhimentos das demais parcelas, devendo incidir sobre cada valor mensal, atualizado monetariamente, os juros de mora devidos, no caso do débito, na forma prevista na legislação em vigor, alertando os responsáveis de que a falta de comprovação do recolhimento de qualquer parcela importará o vencimento antecipado do saldo devedor, nos termos do § 2º do art. 217 do Regimento Interno deste Tribunal;
f)	enviar cópia do acórdão a ser prolatado, bem como do relatório e do voto que o fundamentarem à Procuradoria da República no Distrito Federal, nos termos do § 3º do art. 16 da Lei 8.443/1992, c/c o § 7º do art. 209 do Regimento Interno do TCU, para adoção das medidas cabíveis; e
g)	enviar cópia do Acórdão que vier a ser proferido ao Conselho Nacional de Desenvolvimento Científico e Tecnológico - CNPq e à responsável, para ciência, informando que a presente deliberação, acompanhada do Relatório e do Voto que a fundamenta, está disponível para a consulta no endereço www.tcu.gov.br/acordaos, além de esclarecer que, caso requerido, o TCU poderá fornecer sem custos as correspondentes cópias, de forma impressa."
É o Relatório.

não há.

Procurador Sergio Ricardo Costa Caribé.

TOMADA DE CONTAS ESPECIAL. OMISSÃO NO DEVER DE PRESTAR CONTAS. CITAÇÃO. REVELIA. CONTAS JULGADAS IRREGULARES. DÉBITO. MULTA.

TOMADA DE CONTAS ESPECIAL (TCE)

Secretaria de Controle Externo de Tomada de Contas Especial (SecexTCE).

Examino Tomada de Contas Especial instaurada pelo Conselho Nacional de Desenvolvimento Científico e Tecnológico - CNPq, em desfavor da Sra. Francine Ferreira Padilha (CPF 690.948.450-91) , pesquisadora, em face da ausência de prestação de contas, da não apresentação do relatório técnico final, bem como da não avaliação dos bolsistas vinculados ao projeto, cujos recursos foram concedidos por meio do Termo de Aceitação de Apoio Financeiro a Projeto (peça 18) , no Projeto "Biossíntese de Nanocompósito Xantana: Prata para Desenvolvimento de Membranas Ativas", com vigência de 5/11/2012 a 15/11/2015 (peça 44, p. 1) , tendo o prazo para prestar contas se encerrado em 1/10/2016 (peça 44, p. 1) .
2.	Não obstante sua regular citação e audiência (ofícios às peças 53 e 57 e respectivos Avisos de Recebimento às peças 54 e 58) , a responsável permaneceu silente, configurando-se a sua revelia, para todos os efeitos, nos termos do art. 12, § 3º, da Lei 8.443/1992. 
3.	Cabe mencionar que, em homenagem ao princípio da verdade material que rege este Tribunal, a unidade técnica informa que buscou, em manifestações da responsável na fase interna desta Tomada de Contas Especial, se havia algum argumento que pudesse ser aproveitado a seu favor. 
4.	No entanto, a responsável não se manifestou na fase interna, não havendo, assim, qualquer argumento que pudesse vir a ser analisado e posteriormente servir para afastar as irregularidades apontadas.
5.	Dessa forma, e inexistindo nos autos elementos que permitam concluir pela ocorrência de boa-fé ou de outros excludentes de culpabilidade em sua conduta, acolho os fundamentos utilizados pela unidade técnica, que contaram com a anuência do Ministério Público junto a este Tribunal, para considerar as contas da responsável irregulares, condená-la em débito e lhe aplicar a multa prevista no art. 57 da Lei 8.443/1992.
Com base no exposto, VOTO por que este Colegiado aprove a minuta de acórdão que trago à apreciação.
TCU, Sala das Sessões Ministro Luciano Brandão Alves de Souza, em 28 de julho de 2020.
Ministro JOÃO AUGUSTO RIBEIRO NARDES 
Relator